【裁判字號】    97,消債抗,141
【裁判日期】    990108
【裁判案由】    更生事件
【裁判全文】
臺灣臺北地方法院民事裁定           97年度消債抗字第141號
抗  告  人  甲○○
上列抗告人因消費者債務清理條例更生事件，抗告人對於民國九
十七年九月十日本院九十七年度消債更字第二七六號民事裁定，
提起抗告，本院裁定如下：
    主    文
抗告駁回。
抗告程序費用新臺幣壹仟元由抗告人負擔。
    理    由
一、抗告意旨略以：其逐一計算個人生活開銷後，於原審陳報生
    活費每月新臺幣（下同）九千元，該金額並不包括配偶之開
    銷，亦非家庭總開銷，且低於內政部所頒臺北市民最低生活
    標準，抗告人另陳報二名子女之扶養費用（包括教育費）一
    萬一千元，此乃其與配偶分攤二分之一後之金額，故就原審
    所詢「子女及家計費用分攤」乙事，抗告人均已據實申報，
    詎原審竟以其未據實申報之莫須有理由駁回其聲請，實有違
    誤，其實有不可歸責原因而毀諾，因而聲明請求廢棄原裁定
    等語。
二、按債務人對於金融機構因消費借貸、自用住宅借款、信用卡
    或現金卡契約而負債務，在聲請更生或清算前，應提出債權
    人清冊，以書面向最大債權金融機構請求協商債務清償方案
    並表明共同協商之意旨；債務人與金融機構協商成立者，不
    得聲請更生或清算，但因不可歸責於己之事由，致履行顯有
    重大困難者，不在此限；本條例施行前，債務人依金融主管
    機關協調成立之中華民國銀行公會會員辦理消費金融案件無
    擔保債務協商機制與金融機構成立之協商，準用前項之規定
    ，同條例第一百五十一條第一、五、六項定有明文。
三、本件抗告人於九十五年九月間與安泰商業銀行股份有限公司
    （以下簡稱安泰商銀）等無擔保債權銀行成立協商，依協商
    方案自同年十月起每月清償二萬七千一百九十七元，嗣於九
    十六年一月間毀諾，此亦經抗告人自承無訛，核與財團法人
    金融聯合徵信中心當事人綜合信用報告所載一致（見原審卷
    第八七頁），是依上開規定，抗告人須有不可歸責於己之事
    由，致履行原成立之協商顯有重大困難，始得聲請更生。經
    查：
（一）抗告人自承自九十四年間起設立、經營天揚國際企業有限
      公司（見原審卷第三四頁呈報(一)狀及第三八頁營利事業登
      記證），協商成立前後四年期間身體狀況亦無足以影響其
      工作之任何變化，則抗告人九十五年九月間與安泰商銀等
      金融機構成立協商、約定自翌月起每月清償二萬七千一百
      九十七元（見原審卷第二四、二五頁、第五八、五九頁協
      議書），應已盱衡自己之經濟能力、履行協商結果之意願
      、可能性、依協商結果可得之期限與低利利益、毀諾時將
      產生之不利益等主、客觀因素，本諸自由意識及平等地位
      自主決定，易言之，如自九十五年十月起每月清償二萬七
      千一百九十七元非其能力所及，抗告人本不應與金融機構
      成立協商，豈有先貿然與金融機構成立協商，於個人主、
      客觀情狀均無任何變化之情況下率爾主張履行顯有重大困
      難且不可歸責於己之理？故除抗告人得舉證證明九十五年
      九月起至九十六年一月間止即協商成立時起迄毀諾時止有
      其他不可歸責於己之事由導致其繼續履行原成立之協商顯
      有重大困難，本件聲請人無法履行與金融機構原成立之協
      商，要係因可歸責於己之事由所致。
（二）抗告人主張因其每月收入僅四萬元，尚須扶養未成年子女
      二人，扣除協商還款金額二萬七千一百九十七元，已不足
      負擔每月開銷三萬六千元，履行原成立之協商顯有重大困
      難云云，惟：
    １按家庭生活費用，除法律或契約另有約定外，由夫妻各依
      其經濟能力、家事勞動或其他情事分擔之；左列親屬，互
      負扶養之義務：(一)直系血親相互間；負扶養義務者有數人
      時，應依左列順序定其履行義務之人：(二)直系血親尊親屬
      ；同係直系尊親屬或直系卑親屬者，以親等近者為先；受
      扶養權利者有數人，而負扶養義務者之經濟能力，不足扶
      養其全體時，依左列順序定其受扶養之人：(二)直系血親卑
      親屬；同係直系尊親屬或直系卑親屬者，以親等近者為先
      ；受扶養權利者，以不能維持生活而無謀生能力者為限；
      前項無謀生能力之限制，於直系血親尊親屬，不適用之；
      因負擔扶養義務而不能維持自己生活者，免除其義務，但
      受扶養權利者為直系血親尊親屬或配偶時，減輕其義務，
      民法第一千零三條之一第一項、第一千一百一十四條第一
      款、第一千一百一十五條第一項第二款、第二項、第一千
      一百一十六條第一項第二款、第二項、第一千一百一十七
      條、第一千一百一十八條定有明文。
    ２本件抗告人已婚，與配偶、子女同住，而抗告人配偶林柔
      慧現年三十一歲（協商成立時僅二十八歲），有（原審卷
      第二二頁）戶籍謄本在卷可參，正值壯年，無任何不能工
      作維持生活而無謀生能力情事，實則林柔慧九十四年間薪
      資、利息收入達六十六萬一千八百二十元，九十五年間薪
      資、利息收入達四十六萬三千六百三十元，有（原審卷第
      五五、五六頁）財政部臺北市國稅局九十四、九十五年度
      綜合所得稅各類所得資料清單可考，抗告人九十四年間除
      每月四萬元之營業所得外，全年另有五萬四千八百三十五
      元之收入，九十五年間無其他收入，九十六年間另有六萬
      七千五百四十七元之收入，此觀（原審卷第五二、五三頁
      ）財政部臺北市國稅局九十四、九十五年度綜合所得稅各
      類所得資料清單、（本院卷第二八至三三頁）司法院稅務
      電子閘門財產所得調件明細表所載即明，抗告人配偶林柔
      慧收入既略高於抗告人，抗告人配偶林柔慧自應與抗告人
      共同負擔未成年子女扶養費及家庭生活費用，是抗告人於
      原審所提之房屋租金每月一萬六千元、扶養費每月六千元
      、油資及維修費用每月一千元及生活雜支每月三千元等費
      用，均應由抗告人與配偶共同負擔，參諸抗告人配偶九十
      四年間全年所得較抗告人為高，九十五年間全年所得亦與
      抗告人相當，且有一萬五千六百六十四元之利息所得，足
      見其尚有相當數額之存款債權，經濟能力較抗告人為優，
      則就家庭生活費用，抗告人配偶應負擔逾半部分，爰以抗
      告人負擔十分之四、抗告人配偶負擔十分之六計算。
    ３又抗告人之子女現年分別為六歲、四歲（九十二年十二月
      二十一日生、九十四年七月三十一日生），協商成立時分
      別未滿三歲或僅一歲，有（原審卷第二二、二三頁）戶籍
      謄本可按，斯時均尚未達就學年齡，甚且未達學齡前教育
      年齡，是抗告人應無庸支出每月高達五千元之子女教育費
      用；再抗告人所稱「三餐起居」費用並未說明除其個人三
      餐費用外究為何指？如僅為其個人三餐費用，顯有過高，
      應以每月三千九百元計算為合理（即平均每日一百三十元
      ）；另「生活雜支」部分亦未見抗告人說明具體內容，爰
      視為（水電瓦斯電話等）一般家庭生活費用。則抗告人每
      月分擔房屋租金六千四百元、分擔子女扶養費二千四百元
      、分擔油資及維修費用四百元、分擔一般家庭生活費用一
      千二百元及負擔自己三餐飲食費用三千九百元，合計每月
      必要生活費用為一萬四千三百元。
    ４抗告人每月必要生活費用為一萬四千三百元，加計協商內
      容每月二萬七千一百九十七元，每月支出總額為四萬一千
      四百九十七元，而抗告人經營天揚國際企業有限公司，每
      月固定所得為四萬元，九十六年間並有六萬七千五百四十
      七元之非固定收入，前業提及，六萬七千五百四十七元平
      均十二個月、每月可支配數額約五千六百二十九元【小數
      點以下四捨五入】，合計抗告人九十六年間每月可支配所
      得為四萬五千六百二十九元，較應負擔之四萬一千四百九
      十七元為高，抗告人於九十六年間履行協商內容應無困難
      ，抗告人於九十六年一月間毀諾，難認係因不可歸責於己
      之事由所致。
四、從而，本件抗告人已與金融機構協商成立且並非因不可歸責
    於己之事由致履行有重大困難，則抗告人聲請更生，與消費
    者債務清理條例第一百五十一條之規定即屬有間，原法院裁
    定駁回其更生之聲請，自無不合，抗告人請求廢棄原裁定，
    難認有據，爰予駁回。
五、據上論結，本件抗告為無理由。依消費者債務清理條例第十
    五條，民事訴訟法第四百九十五條之一第一項、第四百四十
    九條第一項、第九十五條、第七十八條，裁定如主文。
中    華    民    國    99    年    1     月    8     日
                  民事第一庭審判長法  官  許紋華
                                  法  官  賴秀蘭
                                  法  官  洪文慧
上列正本核與原本無異。
本裁定不得抗告。
中    華    民    國    99    年    1     月    8     日
                                  書記官  林芝儀

司法院資訊處製作；財團法人民間司法改革基金會備份。
